臺灣高等法院民事判決　　　　　　 100年度保險上易字第24號
上　訴　人　臺灣人壽保險股份有限公司
法定代理人　朱炳昱
訴訟代理人　蔡耀瑩
被　上訴人　廖秀惠
訴訟代理人　黃仲銘
上列當事人間請求給付保險金事件，上訴人對於中華民國100年5
月24日臺灣桃園地方法院99年度保險字第30號第一審判決提起上
訴，經本院於100年9月27日言詞辯論終結，判決如下：
    主      文
上訴駁回。
第二審訴訟費用由上訴人負擔。
    事實及理由
一、被上訴人起訴主張：伊兄即訴外人廖運龍生前於民國95年10
    月22日以其本人為被保險人，向上訴人投保臺灣人壽新真愛
    一世情終身壽險（下稱系爭保險），並附加投保臺灣人壽龍
    平安傷害保險附約（下稱系爭保險附約），約定於系爭保險
    附約有效期間內，廖運龍如遭受非由疾病引起之外來突發事
    故導致死亡時，上訴人應給付意外身故保險金新臺幣（下同
    ）100萬元予受益人即伊。詎廖運龍於98年5月18日清晨因誤
    飲農藥巴拉刈中毒意外死亡，伊向上訴人提出保險理賠申請
    ，卻遭上訴人以廖運龍是否死於意外事故不明確為由，拒絕
    給付保險金100萬元。爰依系爭保險附約第2條及第18條約定
    ，求為命上訴人給付伊100萬元，及自支付命令送達翌日起
    至清償日止，按年息10%計算之利息之判決。
二、上訴人則以：除草劑巴拉刈係劇毒農藥，其毒性及氣味為務
    農之廖運龍所知悉，其並無分裝巴拉刈於保特瓶至他處除草
    之必要，竟於房內誤飲巴拉刈，顯不合常理。又其不可能不
    知其所喝下者為巴拉刈，其在醫院稱巴拉刈非其所買、不知
    保特瓶內裝何物及不知喝下何物云云，實有可疑。況自殺之
    原因眾多，諸如感情因素、同儕失和、罹患憂鬱症或久病纏
    身等皆有可能，被上訴人請求本件保險金，應先舉證證明廖
    運龍之死亡，係受外來突發事故所致，惟其不能證明之，其
    請求給付系爭保險附約之身故保險金自無理由等語，資為抗
    辯。
三、原審為被上訴人全部勝訴之判決，上訴人不服，提起上訴，
    並聲明：(一)原判決廢棄。(二)被上訴人在第一審之訴及假執行
    之聲請均駁回。被上訴人答辯聲明：上訴駁回。
四、兩造不爭執之事實
  (一)廖運龍於95年10月22日以其本人為被保險人，向上訴人投保
    系爭保險，並附加系爭保險附約，約定廖運龍如於系爭保險
    附約之有效期間內，遭受非由疾病引起之外來突發事故導致
    死亡時，上訴人應給付意外身故保險金100萬元予保險受益
    人即被上訴人。
  (二)廖運龍於系爭保險附約有效期間內之98年5月18日因飲用農
    藥巴拉刈中毒死亡。
五、被上訴人主張廖運龍誤飲農藥身故，上訴人應依系爭保險附
    約給付身故保險金100萬元等語，為上訴人所否認，並以前
    開詞置辯，是本件之爭點，厥為：廖運龍是否屬於意外傷害
    事故死亡？茲論述如下：
  (一)按傷害保險人於被保險人遭受意外傷害及其所致殘廢或死亡
    時，負給付保險金額之責；前項意外傷害，指非由疾病引起
    之外來突發事故所致者，保險法第131條定有明文。本件系
    爭保險附約為傷害保險，為兩造所不爭執，又系爭保險附約
    第2條所約定與上開保險法規定之文義相同(見原審卷第60頁
    )，合先敘明。次按當事人主張有利於己之事實者，就其事
    實有舉證之責任；但法律別有規定，或依其情形顯失公平者
    ，不在此限，民事訴訟法第277條亦有明文。又按傷害保險
    係在填補被保險人非由疾病引起之外來突發事故所致傷害及
    其所致殘廢或死亡之損失，而人之傷害或死亡之原因，其一
    為來自內在原因，另一則為外來事故，所謂外來事故，係指
    內在原因以外之一切事故而言，其事故之發生為外來、偶然
    而不可預見；傷害保險契約之受益人請求保險人給付保險金
    ，雖應證明被保險人係因意外事故而受傷害，惟受益人如證
    明該事故確已發生，且依經驗法則，其發生通常係外來、偶
    然而不可預見者，應認其已盡證明之責；於此情形，保險人
    如抗辯其非屬意外，自應就其抗辯之事實負證明之責，始符
    合舉證責任分配之原則(最高法院96年度台上字第28號判決
    參照)。
  (二)被上訴人主張廖運龍於98年5月18日清晨因剛起床意識不清
    ，誤飲分裝於保特瓶內之農藥巴拉刈，送醫不治死亡之事實
    ，業據其提出行政院國軍退除役官兵輔導委員會臺北榮民總
    醫院(下稱臺北榮總)急診護理評估表、出院病歷摘要、臺灣
    桃園地方法院檢察署（下稱桃園地檢署）相驗屍體證明書及
    援引證人廖運耀、廖黃水妹、李廖秀玉之證詞為證。查：
  1.臺北榮總急診護理評估表記載：「病人自訴今天凌晨不知幾
    點起床，在床邊取一瓶飲料喝一口即吐出，也不知該瓶飲料
    是什麼，陪伴之大嫂表示凌晨5點，因病人在房間出異常聲
    音，且嘔吐大量液體，故患母打電話求救……」出院病歷摘
    要記載：「病史：This 47 y/o man was a case of chroni
    c alcoholism.He always take alcohol at night.This
    time,accidentally ingest of unknown fluid was noted
    at 5:00 am,today.2 mouth amoumt was told by patient.
    Severe nausea and vomiting were also noted.He was
    then sent to.」(這47歲男性，長期酗酒，他總是在晚上喝
    酒，這次意外喝下不明液體，到今天早上5點才注意到，這
    是病人自述的。有看到嚴重的作嘔和嘔吐，之後就被送醫）
    ，而廖運龍於送醫當日即死亡，依相驗屍體證明書所載直接
    引起死亡之疾病或傷害為中毒性休克，先行原因為巴拉刈中
    毒，疑似誤飲除草劑（以上見臺灣臺北地方法院99年度保險
    字第63號卷第22-27頁、原審卷第12、23頁）。
  2.證人即廖運龍之二哥廖運耀於原審證稱：早上5點左右，我
    母親打電話給我，說我弟弟廖運龍吐滿地，躺在三樓廁所地
    上，接到電話20分鐘後我趕到現場，看到地上有灘液體，廁
    所裡面及外面都有，廖運龍躺在廁所外，當時他意識模糊，
    我問他，他只有點頭或搖頭，沒有直接開口說話，不知道他
    喝到什麼，我們在他睡的床邊，看到一瓶瓶子裡面的液體比
    較少，而且是比較暗色，跟他吐出來的東西顏色比較相近；
    到醫院有問他是否故意要喝那瓶東西，他說不是，是因為他
    之前有喝酒，覺得口渴，所以隨便抓了床底下的一瓶來喝；
    他喜歡喝酒，而且自己泡一些酒，像是把藥頭泡成小瓶酒；
    不清楚家裡為何有巴拉刈，他有種田，有時候要要噴灑，老
    家菜園裡的工寮有放置，工寮有放置農作的工具，以及一些
    飲料，還有八寶粥、酒（像是保力達及威士比）礦泉水等可
    以喝的東西，是摻進在一起，飲料和巴拉刈都放在一起；他
    沒有感情問題，他說不要結婚，要陪媽媽，金錢方面也沒有
    什麼問題；他在床底下有放置高梁酒以及所泡的藥酒；在榮
    總時有與三姊對話，當時我們問他你是不是故意喝或是有何
    隱瞞，他說不是故意喝的，沒有隱瞞，其他就沒有多說，我
    跟他說你沒有說會死翹翹，他說我不會死，我明天還要工作
    ，其他就是一些閒聊等語（見原審卷第103頁正面至104頁反
    面）。證人即廖運龍之母廖黃水妹於原審證稱：那天早上廖
    運龍在廁所裡面一直敲擊，讓我知道他在廁所裡面，當時他
    已經不會講話，只是一直在敲擊；我不知道他發生什麼事情
    ，沒有聞到什麼味道，我不知道那天他有無喝酒，但是他平
    時愛喝酒，是喝藥酒；平常有與廖運龍一起種菜；我不知道
    廖運龍會不會把巴拉刈放置於保特瓶內等語(同上卷第105頁
    反面至106頁正面)。證人即廖運龍之三姊李廖秀玉於原審證
    稱：家人通知我到榮總，我進去時，廖運龍有叫我三姊，我
    問他怎麼了，他一直搖頭，後來我問他喝了什麼東西，他說
    他不知道，我問他喝到的東西是從那裡來的，他說不知道什
    麼東西，我問他東西從何處拿的，他說從床下，我又問他你
    是否去買的，他搖頭沒有說話，我說你那個東西從那裡來的
    要說，不然會害到跟你同住的媽媽，他說不會害媽媽，我沒
    有事情；他說他要去上班，他請我兒子把點滴拿掉，我就跟
    他說現在什麼時候，還說要上班，你快死掉了，他回答我說
    他不會死；他有跟我和我兒子說話，他說口渴要喝水，但是
    因為護士有吩咐說不可以隨便拿東西給他吃，我就問護士說
    你有沒有水，護士說沒有水，廖運龍開玩笑說那麼啤酒也可
    以，我就跟他說你現在還開玩笑，還要喝啤酒等語（同上卷
    第183頁正面及反面）。
  3.再廖運龍死亡當日，其長兄廖運新至桃園縣政府警察局大園
    分局觀音分駐所報案，於當日在警局所述及隔日於桃園地檢
    署檢察官相驗時所述，與廖運龍生前於醫院之自述及證人廖
    運耀、廖黃水妹、李廖秀玉證述送醫救治之情節大致相符，
    業據本院調閱桃園地檢署98年度相字第763號相驗案卷核對
    無訛(見該案卷第6、20頁反面至20頁正面)，廖運新於上開
    警局並稱：廖運龍生前健康狀況良好，無其他病症，就醫診
    治情形不清楚，生前喜歡喝酒，服用藥物情形不清楚，生前
    投保情形我不知情，據我所知胞弟沒有與人有結怨或財務糾
    紛等語；於翌日（即98年5月19日)在檢察官相驗時陳稱：死
    者沒有結婚，沒有精神方面的疾病，在一個中藥廠工作，生
    前沒有自殺念頭；不知道死者生前有無保險，以前好像有保
    險，但好像在92年已經解約了等語(見相驗卷第6、20頁反面
    至20頁正面)。按廖運新於事發當日及翌日係為報請檢察官
    相驗屍體而於警員及檢察官詢問下陳述，當時並無請領保險
    金之問題，廖運新當時亦陳稱不清楚廖運龍之保險狀況，當
    無為請領保險金而為虛偽陳述之理，由其當時之陳述與廖運
    耀、廖黃水妹及李廖秀玉證述內容相符，可見廖運耀、廖黃
    水妹及李廖秀玉於原審之證詞，應為其等親自見聞，係屬可
    信。另觀諸上開相驗案卷所附照片所示，廖運龍房間床舖旁
    邊及下方，確實凌亂，置有塑膠桶等雜物（見相驗卷第16頁
    ）。而本件從上開廖運龍於醫院之自述、證人廖運耀、廖黃
    水妹、李廖秀玉之證詞，可知廖運龍平日有酗酒之習慣，按
    酗酒之人清晨醒來，會口喝及意識不清之情形，為吾人日常
    生活可得之經驗，是廖運龍於當日清晨醒來意識模糊之情形
    下，誤取置於床下之農藥巴拉刈飲用，與常情無違。又廖運
    龍於生前於勸奉堂製藥公司任職，擔任清洗藥材之工作，月
    薪1萬至2萬餘元，業經證人即該公司藥師兼副總經理蔡岱洲
    於原審證述在卷(見原審卷第201頁反面至202頁正面)，可知
    廖運龍係有正常工作之人。復參以廖運龍生前於中華郵政股
    份有限公司(下稱中華郵政)存有活期存款2萬6,942元、定期
    存款94萬8,250元，無銀行借款等授信情形及支票存款不足
    退票及拒絕往來之紀錄，有廖運龍之定期存款存單（見原審
    卷第112-124頁)、中華郵政100年2月17日儲字第1000022468
    號函(同上卷第142-143頁)、財團法人金融聯合徵信中心100
    年2月16日金徵(業)字第1000001505號函(同上卷第146頁)、
    臺灣票據交換所100年3月3日臺票總字第1000000889號函(同
    上卷第149頁)在卷可憑，足見廖運龍於生前並非經濟困乏，
    窘於生活之人。且由上開廖運耀所證及廖運新於警局及檢察
    官相驗時之陳述，廖運龍感情生活上，亦無問題，而廖運龍
    事發前二日即98年5月16日晚上11時46分以其行動電話傳送
    內容為「哈囉！阿水您好，找我有何事？噢！對不起；你的
    來電，我沒有收到，上次說要娶外？何時？」之簡訊與其友
    人即訴外人徐明水；又於同日晚上11時54分傳送內容為「嗨
    雙雙您好，妳要結婚了嗎？請寄喜帖或者來電。龍哥」之簡
    訊與其友人即訴外人綽號為「雙雙」之真實姓名年籍不詳之
    女子等情，業經原審於100年3月28日言詞辯論期日勘驗無訛
    ，有該筆錄在卷可查(同上卷第184頁)，亦可徵諸廖運龍生
    前交友及情緒上並無問題。本件綜合上開事證，被上訴人主
    張廖運龍於98年5月18日清晨因剛起床意識模糊，而誤飲保
    特瓶裝之巴拉刈農藥致死，係屬外來、偶然而不可預見之突
    發事故等語，應為足取。
  (三)本件廖運龍既係誤飲農藥巴拉刈致死，而依前開所述，其發
    生在經驗上，係外來、偶然而不可預見之情形，應認被上訴
    人已盡證明之責，上訴人否認廖運龍飲用農藥巴拉刈致死，
    非屬意外，按諸前開(一)之說明，自應由其就所抗辯之事實，
    負證明之責。上訴人辯稱從證人廖黃水妹及蔡岱洲於原審證
    詞可知，廖運龍根本無分裝農藥巴拉刈於保特瓶至他處除草
    之需求，居然會在自己房內飲用巴拉刈，顯不合常理云云。
    惟廖運龍確有從事農作之情形，業為證人廖黃水妹、廖運耀
    及蔡岱洲證述在卷，而巴拉刈係除草劑，常用於農田除草，
    則不論基於何原因，廖運龍分裝巴拉刈，自有可能，且依廖
    運耀前開所證及桃園地檢署相驗卷所附照片所示，廖運龍生
    前生活習慣不佳，其物品有雜置一處之情形，其將分裝後之
    巴拉刈置於床下，於清晨起床意識不清之情況下，取而飲之
    ，當有可能，上訴人上開所辯，並不足採。上訴人又辯稱巴
    拉刈之毒性與氣味，應為務農之廖運龍所熟悉，無論其係故
    意或誤飲，於喝下後不可能不知所喝者為分裝之巴拉刈，竟
    會在醫院一再對證人李廖秀玉及廖運耀說分裝巴拉刈之保特
    瓶非其所買、不知保特瓶內裝什麼、不知喝到什麼云云，確
    有可疑之處，令人肯信其所為還要去工作等陳述，應係基於
    諸如怕家人知道或擔心而避重就輕、轉移焦點或有所隱瞞之
    動機而來，證人李廖秀玉及廖運耀所稱並不足為有利於被上
    訴人之認定云云。然原審曾將廖運龍誤飲而由桃園地檢署檢
    察官扣案內裝巴拉刈之保特瓶送行政院農業委員會農業藥物
    毒物試驗所檢驗，經該所檢驗結果認：「……保特瓶內液體
    拂嗅並無強烈刺鼻腥味，無法單憑感官辨識係何品牌及有效
    成分種類……」，有該所100年3月31日藥試化字第10026011
    68號函在卷可按(見原審卷第188頁)，則廖運龍誤飲之後，
    是否能立即知悉所飲下者為其分裝之巴拉刈，實非無疑，且
    其有酗酒之習慣，於廖黃水妹、廖運耀、廖運新到場時，意
    識尚屬模糊，無法順利言語，惟其於醫院陳述誤飲巴拉刈之
    經過，及證人廖運耀、廖黃水妹於原審證述、廖運新於警局
    及檢察官相驗時所述發現廖運龍及送醫急救之經過，始終一
    致，尤以廖運新之陳述係事發之日及翌日，當無慮及為日後
    訴訟，而為虛偽陳述之情形，且證人如果確係在場聞見待證
    事實，而其證述又非虛偽者，縱令證人與當事人有親屬、親
    戚或其他利害關係，其證言亦非不可採信（最高法院53年台
    上字第2673號判例參照），上訴人復未提出證據證明廖運龍
    生前所述及證人所述有何不實之處，自不能以其主觀上之懷
    疑，而謂廖運龍等人生前所述及證人所述不可採。上訴人又
    辯稱自殺之原因眾多，不唯經濟壓力一端，諸如未曾告人之
    感情因素、同儕失和、罹患憂鬱症或久病纏身等皆有可能，
    未必為非與廖運龍同住或長時間相處之證人蔡岱洲及廖運耀
    等所能知悉，而自殺念頭萌生為一時起意，亦所在多有，至
    於廖運龍於喝下巴拉刈後有無拍打地面求救，亦不足作為是
    否發生意外事故判斷之依據，蓋因自殺後反悔求救之實例，
    比比皆是，不過為人類瀕危時所激發之自我防衛本能，不能
    以此即認廖運龍死亡係意外云云。惟廖運龍有正常工作，有
    近百萬元之存款，生活無虞，且其身體健康，無感情或情緒
    上之問題，業如前述，而上訴人就廖運龍可能係自殺乙節，
    亦未提出證據證明之，應屬其臆測之詞，自非可採。又上訴
    人雖否認廖運龍手機簡訊之真正，並辯稱該二則簡訊並不能
    證明是廖運龍所發，手機有可能借給別人云云。然手機為所
    有者或使用者所使用，係為常態之事實，借予他人或遭他人
    使用，要屬變態之事實，上訴人上開所辯，係屬變態事實，
    自應由其負舉證之責，惟其並未舉證以實其說，即無足取。
  (四)本件廖運龍既係遭受意外傷害事故死亡，被上訴人依系爭保
    險附約第2條約定請求上訴人給付身故保險金100萬元，即屬
    有據。又依系爭保險附約第18條第2項約定，上訴人於收受
    被上訴人檢具之文件後15日內給付保險金，因可歸於上訴人
    之事由致未能於約定期限內給付者，應按年息1分即10%計利
    息給付。本件被上訴人曾於98年7月6日向上訴人申請意外傷
    害保險金給付，為上訴人所拒，有上訴人98年10月20日98台
    壽理字第00809號函在卷可證(見臺灣臺北地方法院99年度保
    險字第63號卷第28頁)。從而，被上訴人依上開約定請求上
    訴人應自本件支付命令送達翌日即99年3月30日(見臺灣臺北
    地方法院99年度司促字第5500號卷第30頁)起至清償日止，
    按年息10%計算之利息，亦屬有據，應予准許。
六、綜上所述，被上訴人依系爭保險附約第2條、第18條約定，
    請求上訴人給付保險金100萬元，及自99年3月30日起至清償
    日止，按年息10%計算之利息，為有理由，應予准許。原審
    判命上訴人如數給付，並依兩造之聲請為附條件准、免假執
    行之宣告，核無不合。上訴意旨指摘原判決不當，求予廢棄
    改判，為無理由，應予駁回。
七、本件事證已明，兩造其餘攻擊防禦方法及未經援用之證據，
    經審酌後，認均與前開結論不生影響，爰不予一一論述，併
    此敘明。
八、據上論結，本件上訴為無理由，依民事訴訟法第449條第1項
    、第78條，判決如主文。
中    華    民    國   100    年    10    月    12    日
                    民事第六庭
                        審判長法  官  黃國忠
                              法  官  周美雲
                              法  官  劉坤典
正本係照原本作成。
不得上訴。
中    華    民    國   100    年    10    月    12    日
                              書記官  劉育妃